臺灣高等法院民事判決　　　　　　　 99年度建上字第126號
上　訴　人　定泰建設股份有限公司
法定代理人　林夏森
訴訟代理人　蔡勝雄律師
複 代理 人　張運弘律師
被 上 訴人　勝強企業有限公司
法定代理人　林錦雀
訴訟代理人　吳福川
上列當事人間請求給付工程款事件，上訴人對於中華民國99年7
月30日臺灣臺北地方法院99年度建字第42 號第一審判決提起上
訴，本院於100年1月4日言詞辯論終結，判決如下：
    主      文
上訴駁回。
第二審訴訟費用由上訴人負擔。
    事實及理由
一、被上訴人起訴主張：伊於民國（下同）96年1月23日承攬上
    訴人所有臺南市○○段集合住宅新建工程中之水電消防工程
    （下稱系爭工程），雙方簽訂工程承攬合約書（下稱系爭合
    約），約定總工程款為新台幣（下同）42,525,000元（含稅
    ），嗣並追加工作。伊已依約將系爭工程及兩造簽約合意追
    加之工程全部施作完竣，並於98年3月3日、98年3月12日經
    上訴人初驗完成，嗣於98年6月2日由上訴人委託系爭工程之
    機師複驗完成，故上訴人依系爭合約第19條及水電消防工程
    付款百分比明細表（下稱付款百分比表）第20項約定，即應
    給付原約定之總工程款4%（即1,701,000元）及追加工程款
    4%（即32,380元）予伊。另兩造曾增加公共設施燈具安裝及
    浴室抽風機部分之工作（未經簽訂書面契約，下稱燈具及抽
    風機工程），其工程款分別為74,826元、34,726元，亦經伊
    施作完畢。為此，依承攬契約之法律關係，訴請上訴人應給
    付1,842,932元及自98年6月2日起至清償日止，按週年利率
    5%計算之利息，並陳明願供擔保請准宣告假執行。（原審判
    決上訴人應給付被上訴人1,798,449元及自起訴狀繕本送達
    翌日即98年11月25日起算之法定遲延利息，並准供擔保得為
    假執行，而駁回被上訴人其餘請求。上訴人就其敗訴部分提
    起上訴。被上訴人敗訴部分則未據上訴，非本院審理範圍）
    。並答辯聲明：駁回上訴。
二、上訴人則以：本件兩造於系爭合約第6條第3項約定「依付款
    百分比明細表完成進度請款，經驗收合格且涉外糾紛責任處
    理完成後請領至98 %，餘保固款2%器材部分待2年保固期第1
    年期滿後給付1%，另第2年保固期滿後給付1%…」，是系爭
    工程應依前揭付款百分比表第20項「複驗完成/百分比4% 」
    所指之「複驗完成」，參照系爭合約第6條第3項之約定，應
    符合「驗收合格且涉外糾紛責任處理完成」。況且系爭合約
    並無「複驗」字語，而參諸該合約附件之「水電消防工程訂
    約條款（下稱工程訂約條款）」第51條約定，正式驗收原包
    括初驗合格、住管會驗收，故系爭工程合約第6條第3項所稱
    之驗收合格，應指經住戶管理委員會驗收合格。又本件系爭
    工程之住宅總戶數為80戶，至99年10月31日止僅銷售32 戶
    ，未達半數，尚無法成立管委會辦理驗收，故被上訴人自不
    得請求複驗合格工程款。至於兩造於98年6月2日進行查核勘
    驗，係因被上訴人於98年4月21日非法闖入伊公司機房造成
    損害，故會同勘驗損失，並非系爭工程之複驗。另未簽約之
    燈具及抽風機工程之工程款部分，依工程慣例常會保留10%
    保留款，待後續完成初驗、複驗等程序再依約按工程進度請
    款，被上訴人就此部分應循前開程序處理而未為，亦未經複
    驗等程序即起訴請求給付，故其付款條件尚未成就等語，資
    為抗辯。並上訴聲明：
    (一)原判決不利於上訴人部分廢棄。
    (二)上開廢棄部分，被上訴人在第一審之訴駁回及假執行之聲
      請均駁回。
三、兩造不爭執事項：
  (一)被上訴人於96年1月23日與上訴人簽訂系爭工程合約，承攬
    上訴人臺南市○○段集合住宅新建工程中之系爭工程。
  (二)被上訴人就上開工程（含系爭工程承攬合約書約原約定之工
    程及嗣後之追加工程）及燈具及抽風機工程（工作內容如原
    審卷第60-67頁報價單所載各項所示）均施作完成。
  (三)上訴人於98年3月3日、98年3 月12日就系爭合約工程及追加
    工程完成初驗。
  (四)上訴人就系爭工程款僅剩該合約書所附工程付款百分比表第
    20項複驗完成4%及第21項保固保留款2%尚未領取。
  (五)本件系爭工程總原約定工程款42,525,000元之4%為1,701,
    000 元、追加工程款之4%為32,380元。
  (六)系爭未簽訂書面契約之燈具及抽風機工程經兩造結算議定（
    合意）之總工程款為66,397元，保固保留款2%應於保固期滿
    始得領取。
四、兩造之爭點及論斷：被上訴人主張伊承攬之系爭工程及追加
    工程業已施作完竣，並經複驗完成，上訴人依約應給付工程
    款之4%。另上訴人委請伊施作之燈具及抽風機工程，亦已施
    作完畢，上訴人應給付此部分總工程款之98%等情，為上訴
    人所否認，並以前揭情詞置辯。是本件兩造爭點厥為：系爭
    工程（含追加工程）是否複驗完成，被上訴人請求複驗完成
    期款（即工程及追加工程款之4%），並請求系爭燈具及抽風
    機工程款66,397元之98%有無理由等項，茲論述如下：
（一）按「付款辦法：…本工程款付款辦法依下列之規定：1.…
      工程款請領詳附件工程估驗請款辦法及工程請款比例。…
      3.依付款百分比明細表完成進度請款，經驗收合格且涉外
      糾紛責任處理完成後請領至98 %，餘保固款2%，器材部分
      待2年保固期第1年期滿後給付1%，另第2年保固期滿後給
      付1%…」、「工程驗收：1.工程全部完竣，經甲方（即上
      訴人）之工地人員初驗合格後，再由工地人員報請上級主
      管單位派員覆驗，覆驗合格方作正式驗收…」為系爭合約
      第6條、第19條第1項所明定。又系爭工程付款所據之工程
      付款百分比表第20項次明訂「（施作項目）複驗完成/（
      付款百分比）4.00%」。
  １、經查，本件被上訴人承攬上訴人系爭工程，上開工程及追
      加工程業經施作完畢，並於98年3月3日、98年3月12日完
      成初驗等情，為兩造所不爭執，且有工程驗收記錄附原審
      卷第5、6頁可參，可堪認定。又被上訴人主張系爭工程及
      追加工程業經上訴人複驗完成一節，業提出上訴人不爭執
      其真正之系爭工程之材料/設備/施工查核勘驗表（下稱查
      核勘驗表，原審卷第7-17頁）為憑，而參酌上訴人於98
      年6月間確已會同監造單位就系爭工程及追加工程，依建
      物樓別，逐層逐項查核勘驗，被上訴人就待改善部分業已
      全部改善完畢（部分無法施作者則已辦理減帳）、及系爭
      工程工地主任郭建棠到庭陳稱：「看過有缺失的部分原告
      有改善。」等語屬實（原審卷第109頁）等情，則被上訴
      人主張系爭工程及追加工程業經上訴人複驗完成等語，自
      足信為真實。至於上訴人辯稱兩造於98年6月2日係會同勘
      驗損失，並非複驗云云，惟審諸上開查核勘驗表所載者均
      為系爭工程施作是否符合約定規格內容、有無待改善情形
      及是否改善完成等項，並無勘驗損失之相關紀錄，是上訴
      人所辯各語，自難憑採。綜上，被上訴人於系爭工程及追
      加工程完成複驗後，依系爭合約第6條、工程付款百分比
      表第20項次約定，請求上訴人給付系爭工程複驗完成期款
      （含系爭工程原約定總工程款4%之1,701, 000元及追加工
      程款4%之32,380元及自起訴狀繕本送達翌日起算之法定遲
      延利息，核屬有據。
  ２、至於上訴人辯稱：系爭合約並無「複驗」字語，依系爭合
      約第6條第3項約定，可知付款百分比表第20項所指之「複
      驗完成」應符合「驗收合格且涉外糾紛責任處理完成」；
      再參諸合約附件「工程訂約條款」第51條約定，正式驗收
      原包括初驗合格、住管會驗收，故系爭工程合約第6條第3
      項所稱之驗收合格，應指經住戶管理委員會驗收合格，而
      因本件建案尚無法成立住戶管理委員會辦理驗收，故被上
      訴人尚不得請求給付系爭工程款云云，惟查：
 （1）本件系爭合約本文固無如工程付款百分比表第20項所載之
      「複驗」之用語，惟該合約第19條有關工程驗收規定中所
      稱之「覆驗」與工程付款百分比表第20項所載之「複驗」
      同義一節，業據證人劉玉翎（上訴人公司辦理系爭工程簽
      約和發包人員）到庭證述無訛（本院卷第67頁）。又系爭
      合約第6條雖規定「…本工程款付款辦法依下列之規定：
      …3.依付款百分比明細表完成進度請款，經驗收合格且涉
      外糾紛責任處理完成後請領至98 %，餘保固款2%…」等語
      ，然上開「依付款百分比明細表完成進度請款，經『驗收
      合格』且涉外糾紛責任處理完成後請領至98 %」規定中有
      關『驗收合格』一語，參諸：系爭工程各項工程均應依
      付款百分比表完成進度請款（外置工程合約第73、74、76
      、77頁)。而付款百分比表自第1項「RC結構完成」至第20
      項「複驗完成」止，其付款百分比累計共為98%；本件
      系爭工程驗收依系爭合約第19條工程驗收規定分「初驗」
      、「覆（複）驗」、「正式驗收」三階段等內容，顯示「
      覆（複）驗」與「正式驗收」有別等情，可知系爭合約第
      6條第3項之「驗收合格」所指者乃付款百分比表第20項之
      「複驗」驗收合格（完成）而言。至於上開規定所指「涉
      外糾紛責任」應指非本於承攬契約關係所生涉及第三人之
      糾紛而言，亦即如系爭合約第15條等規定所稱之因系爭工
      程施作對工地附近人禽及公私財產所生意外損害等糾紛，
      蓋因上訴人於出售系爭建物後，該建物由被上訴人施作完
      成之消防水電等機電設備如有不具備約定之品質、減少或
      滅失價值或不適於通常或約定使用之瑕疵之情事，則建物
      買受人應依買賣契約關係向上訴人主張，上訴人則得本於
      承攬契約法律關係（含保固約定）向被上訴人行使權利，
      系爭建物之買受人尚無從逕向被上訴人主張權利；是系爭
      建物之買受人因建物消防水電等機電設備之瑕疵與建商（
      即上訴人）所生之糾紛，核非屬前揭規定所指之「涉外糾
      紛責任」甚明。
 （2）又系爭工程合約附件之「工程訂約條款」第51條雖載有「
      驗收：(1)初驗…(2)正式驗收：A.初驗合格，經住管會驗收
      合格，即為正式驗收完成。B.住管會驗收，係由承商將各
      戶及公共設備逐層逐項冊列移交住管會並驗收合格…」等
      語，惟查，該工程訂約條款之驗收程序為：初驗、正式驗
      收（指初驗合格，經住管會驗收合格）、付款方式（第52
      條約定參照）為：開工後每月計價一次，經核實後給付、
      所有工程完工、試車轉完成後，業主初驗合格，請領總工
      程款1%，正式驗收合格，並開立保固切結書後，出清廢料
      、備妥相關圖冊移交住管會，經住管會驗收合格，請領總
      工程款1%等內容，經核均與前揭系爭合約及付款百分比表
      約定不符。復參諸：(1)證人劉玉翎就此證稱：「水電消防
      工程訂約條款是公司締約的基本附件，所有定泰公司建案
      水電消防工程之發包都會附此一制式的訂約條款，至於針
      對個案水電消防工程之雙方特別約定事項，則會於雙方所
      簽訂的承攬工程合約書載明。」等語（本院卷68頁）：及
      (2)被上訴人就系爭工程及追加工程已依付款百分比表之工
      程施作進度請領總工程款至第19項「初驗完成」，並98年
      6月5日取得初驗完成期款（即總工程款4%）一節，為兩造
      所不爭執等情，足見兩造於締約後係依系爭合約及付款百
      分比表之約定辦理工程驗收及付款，益徵兩造於締約之初
      有以系爭合約及付款百分比表為據，辦理系爭工程之驗收
      、付款之合意，而無受與上開約定相扞挌之工程訂約條款
      驗收、付款約定拘束之意。
 （3）據此，上訴人截取系爭合約及工程訂約條款等書據中一二
      語，任意推解系爭工程合約第6條第3項所指「涉外糾紛責
      任處理」係為避免含本件房屋之住戶之第三人就消防水電
      等機電設備之使用於驗收程序前所衍生之糾紛而為之約定
      ，且該條款之驗收合格須依工程訂約條款第51條約定經住
      管會驗收合格，始可請領複驗完成期款云云，核無可採。
（二）次按「承攬者，謂當事人約定，一方為他方完成一定之工
      作，他方俟工作完成，給付報酬之契約。約定由承攬人供
      給材料者，其材料之價額，推定為報酬之一部。」為民法
      第490條所明定。查兩造間系爭燈具及抽風機工程，業經
      被上訴人承攬施作完成，而兩造就此部分結算議定（合意
      ）總工程款為66,397元、保固保留款（即總工程款之2%）
      於保固期滿始得領取等事實，為兩造所不爭執，從而，被
      上訴人依前揭規定，請求上訴人給付按此部分總工程款
      66,397元之98%（扣除保固保留款）計算之承攬報酬65,
      069元（66, 397×98 %＝65,069）及自起訴狀繕本送達翌
      日起算之法定遲延利息，洵屬有據。至於上訴人辯稱系爭
      燈具及抽風機工程，依工程慣例常會保留工程款之10%之
      保留款，並應於完成初驗、複驗等程序再依約按工程進度
      請款云云，為被上訴人所否認。而系爭燈具及抽風機工程
      ，兩造並未如前揭系爭工程及追加工程訂立書面契約，上
      訴人就此既未能舉證兩造就有先踐行初驗、複驗程序始得
      請領工程款及應依工程進度請款之合意，復未就工程有保
      留總工程款10%之工程慣例一事舉證以明之，是其辯稱各
      語，要難憑採。
五、綜上所述，被上訴人依承攬契約法律關係，請求上訴人給付
    系爭工程原約定總工程款之4%（即1,701,000元）及追加工
    程款之4%（即32,380元）、系爭燈具及抽風機工程之98%工
    程款65,069元及自起訴狀繕本送達翌日起算之法定遲延利息
    ，於法有據，應予准許。原審就此部分為上訴人敗訴之判決
    ，洵無違誤。上訴意旨指摘原判決關此部分為不當，求予廢
    棄改判，為無理由，應予駁回。
六、本件事證已臻明確，兩造其餘攻擊防禦方法及所舉證據，核
    與判決結果不生影響，爰不再一一論駁，併此敘明。
七、據上論結，本件上訴為無理由，依民事訴訟法第449條第1項
    、第78條，判決如主文。
中    華    民    國    100    年    1    月    18    日
                     民事第十庭
                         審判長法  官  張宗權
                               法  官  鄭純惠
                               法  官  周玫芳
正本係照原本作成。
如不服本判決，應於收受送達後20日內向本院提出上訴書狀，其
未表明上訴理由者，應於提出上訴後20日內向本院補提理由書狀
（均須按他造當事人之人數附繕本）上訴時應提出委任律師或具
有律師資格之人之委任狀；委任有律師資格者，另應附具律師資
格證書及釋明委任人與受任人有民事訴訟法第466條之1第1項但
書或第2項（詳附註）所定關係之釋明文書影本。如委任律師提
起上訴者，應一併繳納上訴審裁判費。
中    華    民    國   100    年    1     月    20    日
                              書記官  陳嘉文
附註：
民事訴訟法第466條之1（第1項、第2項）：
對於第二審判決上訴，上訴人應委任律師為訴訟代理人。但上訴
人或其他法定代理人具有律師資格者，不在此限。
上訴人之配偶、三親等內之血親、二親等內之姻親，或上訴人為
法人、中央或地方機關時，其所屬專任人員具有律師資格並經法
院認為適當者，亦得為第三審訴訟代理人。